---
layout: page
title: 재현가능한 과학적 분석을 위한 중급 R 
subtitle: reshape2
minutes: 20
---


> ## 학습 목표 {.objectives}
>
> * 그룹 집단으로 칼럼을 쪼개 다수 칼럼을 생성하는 방법을 익힌다.
> * 다수 칼럼을 조합해서 다른 그룹집단으로 된 단일 칼럼을 생성하는 방법을 익힌다.
>

지금까지 `gapminder` 데이터셋으로 작업했다:

```{r}
library("data.table")
gap <- fread("data/gapminder-FiveYearData.csv")
gap
```

이런 데이터셋 형식을 "long" 형식이라 부른다:
각 변수가 자체 칼럼을 갖고 있고, 식별 정보를 갖는 칼럼이 다수 있다.

R을 사용해서 신속한 분석에 편리한 데이터 형식이다: `data.table`을 사용해서
쿼리하고, 필터하고, 데이터를 솜씨있게 조작하기 편리하고, 
`ggplot2`에서 그래프 도식화로 기대하는 자료 형식이다.

하지만, 데이터가 이런 형식이 아닌 경우가 있다.
종종 데이터가 "wide" 형식으로 알려진 형태로 주어진 경우가 있다:
변수가 각 집단별로 다수 칼럼으로 쪼개질 수 있다. 또다른 버젼 `gapminder` 데이터로
불러오자:

```{r}
# This is an example where `fread` doesn't work: it loses the column names!
gapWide <- as.data.table(read.csv("data/gapminder-wide-format.csv", header=TRUE))
gapWide
```

상기 데이터테이블은 정확하게 같다. 하지만, 변수 세개 "gdpPercap", "pop", "lifeExp"는
데이터를 수집한 각 년도마다 칼럼이 하나다.
이런 형식이 그룹별 속성을 계산할 때 유용하다: 예를 들어 그룹간 상관구조.
엑셀같은 응용프로그램에서 데이터 수집하시는 분이 자료를 구조화하는 더 자연스러운 방식이기도 하다.

"wide"에서 "long" 형식으로 자료를 변환하는 기술은 향후 상당한 시간을 절약할 수 있게 많은 도움이 된다.
`reshape2` 팩키지를 사용해서 해당 작업을 수행한다.

### 칼럼 결합하기

다수 칼럼을 단일 칼럼으로 접는데, `melt` 함수를 사용한다:

```{r}
library(reshape2)
gapLong <- melt(
  data=gapWide,
  id.vars=c("continent", "country") # All other columns will be collapsed into one
)
```

경고 메시지를 얻는데, `pop` 칼럼은 '정수형'(즉, 자연수), `gdpPercap`과 `lifeExp` 칼럼은 
'실수형' 자료형이기 때문이다.

`melt` 함수가 테이블을 너무나도 많이 접었다.
다른 형태 변수를 본인에 맞는 칼럼으로 구분할 필요가 있다.
먼저, 변수명을 "var"과 "year"로 쪼갠다:

```{r}
gapLong[, c("var", "year") := colsplit(variable, "\\.", c("var", "year"))]
```

상기 명령어를 나눠서 살펴보자.

먼저, `colsplit(variable, "\\.", c("var", "year"))` 명령어는
`variable` 칼럼을 "var", "year"으로 칼럼으로 두개 생성한다.
구분자로 `.`을 사용해서 각 값을 쪼갠다.
구체적 패턴으로 `\\.`을 사용한다. `.`은 그 자체로 와일드카드 문자다: 문자열에 모든 문자를 매칭한다.

다음으로, `gapLong` 데이터테이블에 컬럼 두개를 `:=` 연산자를 사용해서 생성한다.
칼럼을 다수 생성하려면, `:=` 연산자 왼편에 벡터로 명칭을 명세한다.

상기 작업이 잘 동작하기 때문에, `variable` 칼럼이 필요없어져 삭제한다:

```{r}
gapLong[,variable := NULL]
```

마지막으로, `value` 칼럼을 그룹 집단으로 쪼개서 `var` 변수에 저장하려고,
`dcast` 함수를 사용한다.
결과를 데이터테이블로 저장하려고, `data.table` 팩키지에서 메쏘드를 명시적으로 호출한다:

```{r}
gapLong <- dcast.data.table(
  data=gapLong,  
  # unique identifier columns go to the left of the '~', separated by '+' signs.
  # The grouping column goes to the right of the '~'.
  formula=continent+country+year~var,
  # which column stores the values to be spread over the new columns
  value.var="value" 
)
```

`long` 데이터에서 출발한 처음으로 다시 되돌아 왔다!

데이터 형식을 바꾸는 가장 간단한 사례를 살펴봤다.
복합한 경우는 `melt`와 `dcast` 함수를 여러 단계에 걸쳐 사용하고, 결과를 `rbind` 해서 결합한다.

이런 유형의 작업에 유용한 다른 팩키지는 [tidyr](http://cran.r-project.org/web/packages/tidyr/index.html)
과 [splitstackshape](http://cran.r-project.org/web/packages/splitstackshape/index.html)이
있다.
